【裁判字號】    92,上易,285
【裁判日期】    920417
【裁判案由】    詐欺
【裁判全文】
臺灣高等法院高雄分院刑事判決                    九十二年度上易字第二八五號
    上  訴  人  臺灣屏東地方法院檢察署檢察官
    被      告  丙○○
右上訴人因被告詐欺案件，不服臺灣屏東地方法院九十一年度易字第一一四號中華民
國九十一年十二月二十七日第一審判決（起訴案號：臺灣屏東地方法院檢察署九十年
度偵字第七八七二號），提起上訴，本院判決如左：
      主  文
原判決撤銷。
丙○○共同連續意圖為自己不法之所有，以詐術使人將本人之物交付，處有期徒刑陸
月，如易科罰金，以參佰元折算壹日。緩刑參年。
    事  實
一、丙○○與曾李美雪（未據起訴）係夫妻，於民國八十七年十月五日，在屏東縣東
    港鎮○○路一五二之四號住處，共同召集新臺幣（下同）一萬元之民間互助會（
    連會首共四十五會，每月開標一次，每年第一、四、七、十月各加開一次；採內
    標制，即以出標金額最高者得標，死會會員按會金繳納，而活會會員則按會金扣
    除得標金額後繳納），以丙○○之名義擔任會首，會員包括庚○○（會單上之名
    稱為庚○○）、曾坤東（會單上之名稱為坤東）、戊○○（會單上之名稱為金蘭
    ）、丁○○（會單上之名稱為吳蜜）、己○○○（會單上之名稱為素貞）、甲○○（會單上之名稱為素雲）等人。期間亦由丙○○、曾李美雪或單獨或共同主持
    開標、收取會款；嗣丙○○因發生車禍致家庭陷入困境，竟與曾李美雪共同基於
    意圖為自己不法之所有之概括犯意聯絡，於八十九、九十年間，在上址明知庚○○、己○○○、甲○○並未標會，竟三次施用詐術，向活會會員口頭告知，係由
    庚○○、己○○○、甲○○各以一千五百元、一千二百元、九百元得標（向庚○○、己○○○、甲○○則稱係由他人得標），致使庚○○等活會會員陷於錯誤，
    而如數交付會款，而詐得各該次活會會員人數乘以應繳交會款之金額，該互助會
    於九十年四月間開完第四十二會後即未續開，本應只剩三人活會，然庚○○、曾
    坤東、戊○○、丁○○、己○○○、甲○○等六人仍為活會，渠等互相聯繫後，
    始發覺上情。
二、案經戊○○、丁○○、曾蔡素珍、甲○○之夫乙○○訴由屏東縣警察局東港分局
    報請台灣屏東地方法院檢察署檢察官偵查起訴。
    理  由
一、訊據被告丙○○對右揭犯行坦承不諱，核與告訴人戊○○、丁○○、己○○○、
    乙○○指訴之情節相符（警卷第一頁至第八頁、偵查卷第九頁至第十頁、原審卷
    第七二頁至第七三頁），並有互助會會單附卷可稽（警卷第十頁）。被告犯罪事
    證明確。
二、至於曾李美雪雖於原審證稱：伊係以被告之名義擔任會首，被告均未參與互助會
    ，並不知悉冒標之事云云（原審卷第八十五頁），惟被告確曾與曾李美雪共同或
    單獨主持標會及收取會款，迭據告訴人丁○○、曾蔡素珍指訴明確，且被告係因
    車禍後，經濟陷入困境，被告與曾李美雪為夫妻關係，對其家庭經濟來源要難諉
    為不知，且其確曾參與主持標會、收取會款等事務，而會首除於首會得向會員收
    取會款供其使用外，其餘各期只能向會員收取會款後，交予得標會員，是被告對
    於曾李美雪詐稱會員得標而詐得款項之事，尚難諉為不知，曾李美雪所為被告不
    知情之證詞，無非為被告脫免之詞，尚難採信。另本件互助會會員計四十五會，
    柯李葡萄、李再冀雖證述被告未向其等收取會款，然其等並不知悉其餘會員之繳
    款狀況，自無法以前開證詞認被告並未向其餘會員收取會款，遽認被告未參與互
    助會之運作，而為有利被告之認定。
三、按八十九年五月五日民法修正前之民間互助會，除有特別規定外，僅係會首與會
    員訂立之契約，會員與會員間並無法律關係存在，已得標會員，依據其與會首間
    之契約，無論由何人得標，均有按期繳交會款之義務，故會首假藉他人名義標取
    會款，無論由何人得標，均有按期繳交會款之義務，故會首假藉他人名義標取會
    款，其所詐取者，應僅限於尚未得標會員（俗稱活會會員）繳納之會款。核被告
    所為，係犯刑法第三百三十九條第一項之詐欺取財罪。被告與曾李美雪間就上開
    犯行有犯意聯絡及行為分擔，應論以共同正犯。被告一次冒標詐取行為，係以一
    行為同時侵害多數活會會員之法益，乃一行為觸犯數罪名，為想像競合犯，應從
    一重處斷。再其先後三次詐欺犯行，時間緊接，方法相同，且各觸犯構成要件相
    同之罪名，顯係基於概括犯意反覆為之，應依連續犯之規定論以一罪，並依法加
    重其刑。
四、原審疏未查明，並詳為勾稽全案證據調查所得，即認本件互助會係曾李美雪以被
    告名義所召集，並冒用他人名義標得會款，認不能證明被告犯罪，而為被告無罪
    之諭知，容有未洽，檢察官上訴意旨，指摘原判決不當，為有理由，應由本院將
    原判決撤銷改判。爰審酌被告因車禍導致家庭經濟陷入困境，並於事後坦認犯行
    ，犯罪後態度良好，並積極處理債務，與被害人達成和解，將所有之土地設定抵
    押權予被害人，有和解書、承諾書及土地登記謄本附卷可稽（原審卷第八七頁至
    第九一頁），並已取得被害人之諒解等一切情狀，量處有期徒刑六月，並依刑法
    第四十一條第一項規定，諭知如易科罰金以三百元折算一日。又被告前於七十八
    年七月三十一日，雖曾因業務過失致死案件，經台灣高等法院台南分院判處有期
    徒刑八月，緩刑三年，惟於緩刑期滿，緩刑之宣告未經撤銷，是其上揭刑之宣告
    ，依刑法第七十六條之規定已失其效力，而與未曾受有期徒刑以上刑之宣告者同
    ，有台灣高等法院被告全國前案記錄表附卷可稽，被告於犯罪後與被害人達成民
    事和解，其經此次起訴審判後，當能知所警惕，信無再犯之虞，本院認為前開對
    其宣告之刑，以暫不執行為適當，諭知緩刑三年，以啟自新。
據上論斷，應依刑事訴訟法第三百六十九條第一項前段、第三百六十四條、第二百九
十九條第一項前段、刑法第二十八條、第五十六條、第三百三十九條第一項、第五十
五條、第四十一條第一項、第七十四條第一款，罰金罰鍰提高標準條例第一條前段、
第二條，判決如主文。
本案經檢察官張其主到庭執行職務。
中    華    民    國     九十二     年      四        月     十七       日
                              臺灣高等法院高雄分院刑事第五庭
                                  審判長法官  吳水木
                                        法官  洪慶鐘
                                        法官  趙文淵
右正本證明與原本無異。
不得上訴。
                                  法院書記官  林采瑩
中    華    民    國      九十二      年      四      月    十八        日
附錄：本判決論罪科刑法條：
刑法第三百三十九條第一項
意圖為自己或第三人不法之所有，以詐術使人將本人或第三人之物交付者，處五年以
下有期徒刑、拘役或科或併科一千元以下罰金。


司法院資訊處製作；財團法人民間司法改革基金會備份。
